ACORDAO-COMPLETO-2531481

ACÓRDÃO 683/2022 ATA 11/2022 - PLENÁRIO

VISTOS, relatados e discutidos estes autos de Representação, com pedido de cautelar, formulada pela Empresa Atlas Empreendimentos e Serviços Eireli, a respeito de possíveis irregularidades ocorridas no Município de Santa Teresinha/BA, relacionadas à Tomada de Preços 001/2021, destinada a contratar empresa para executar obras/serviços de recuperação de estradas vicinais no Município, 
ACORDAM os Ministros do Tribunal de Contas da União, reunidos em sessão de Plenário, ante as razões expostas pelo Relator, em:
9.1. conhecer da presente representação, satisfeitos os requisitos de admissibilidade previstos nos arts. 235 e 237, inciso VII, do Regimento Interno deste Tribunal, e no art. 103, § 1º, da Resolução TCU 259/2014, c/c art. 113, § 1º, da Lei 8.666/93, para, no mérito, considerá-la parcialmente procedente;
9.2. revogar a medida cautelar anteriormente concedida, referendada pelo Acórdão 1435/2021-TCU-Plenário, com base no § 5º do art. 276 do RI/TCU;
9.3. autorizar, excepcionalmente, com espeque no princípio constitucional do interesse público, a continuidade do Contrato 164/2021, celebrado entre a Prefeitura do Município de Santa Teresinha/BA e a Empresa QG Construções e Engenharia Ltda. (CNPJ 05.647.206/0001-21) , em que pese o vício constatado na Tomada de Preços 01/2021 da qual essa Empresa sagrou-se vencedora, ressaltando que o singular aval desta Corte de Contas, neste caso concreto, não constitui precedente para ratificar procedimentos similares; 
9.4. dar ciência à Prefeitura de Santa Teresinha/BA, com fundamento no art. 9º, inciso I, da Resolução TCU 315/2020, de que a exigência, como prova de capacitação técnico-profissional, de que a licitante deva possuir em seu quadro permanente, na data prevista para entrega da proposta, profissional que integre seu quadro como empregado ou sócio viola o contido no art. 30, §1º, inciso I, da Lei 8.666/1993 e a jurisprudência do TCU; e
9.5. arquivar os presentes autos, nos termos do art. 169, inciso V, do Regimento Interno do TCU.

Representação a respeito de possíveis irregularidades em licitação destinada à contratação empresa para executar obras/serviços de recuperação de estradas vicinais no município.

Prefeitura Municipal de Santa Teresinha - BA.

3. Representante/Interessados:
3.1. Representante: Atlas Empreendimentos e Serviços Eireli (CNPJ 19.535.313/0001-72).
3.2. Interessados: Prefeitura Municipal de Santa Teresinha - BA (13.693.650/0001-01); QG Construções e Engenharia Ltda (05.647.206/0001-21).

13.1. Ministros presentes: Ana Arraes (Presidente), Walton Alencar Rodrigues, Benjamin Zymler, Augusto Nardes, Aroldo Cedraz, Bruno Dantas, Jorge Oliveira e Antonio Anastasia.
13.2. Ministros-Substitutos presentes: Augusto Sherman Cavalcanti (Relator), Marcos Bemquerer Costa, André Luís de Carvalho e Weder de Oliveira.

AUGUSTO SHERMAN

Adoto, como relatório, excerto da instrução elaborada por Auditor lotado na SeinfraUrbana (peça 90) , anuída pelos dirigentes da unidade (peças 91-92) :
"INTRODUÇÃO
1.	Cuidam os autos de representação, com pedido de cautelar, formulada pela empresa Atlas Empreendimentos e Serviços Eireli, a respeito de possíveis irregularidades ocorridas no Município de Santa Teresinha/BA, relacionadas à Tomada de Preços 001/2021 destinada a contratar empresa para executar obras/serviços de recuperação de estradas vicinais no município, no valor estimado de R$ 3.129.830,58.
2.	Os recursos serão oriundos do Contrato de Repasse 902490/2020 firmado pelo município de Santa Teresinha/BA junto à União, por intermédio do Ministério do Desenvolvimento Regional, representado pela Caixa Econômica Federal, em 8/10/2020, no valor de R$ 3.161.567,00, sendo R$ 3.157.567,00 da União e R$ 4.000,00 o valor da contrapartida. A vigência do avençado se encerra no dia 5/9/2023, sendo o dia 4/11/2023 a data limite para a apresentação da prestação de contas (peças 11 e 12) .
HISTÓRICO
3.	Na instrução de peça 13 deferiu-se o pedido de concessão de medida cautelar, sem oitiva prévia, com fulcro no art. 276 do Regimento Interno/TCU, tendo em vista a existência dos elementos necessários para sua adoção, a fim de que a Prefeitura de Santa Teresinha/BA suspendesse o andamento da Tomada de Preços 001/2021, até que o Tribunal deliberasse sobre o mérito da matéria ora em apreço e, caso algum contrato já tivesse sido firmado, se abstivesse de praticar qualquer ato com vistas à sua execução até a deliberação definitiva desta Corte.
4.	Em suas razões de decidir, o relator do feito, Ministro Augusto Sherman, ao considerar, em acréscimo, que uma única empresa teria sido habilitada no certame, a despeito da participação de um total de dezesseis licitantes, e as alegações da possível existência de direcionamento da licitação, acolheu com ajustes as propostas da unidade técnica (peças 13, 14 e 15) , formulando o seguinte entendimento:
a)	conhecer da presente Representação, satisfeitos os requisitos de admissibilidade previstos no art. 113, § 1º, da Lei 8.666/93, c/c os arts. 235 e 237, inciso VII, do Regimento Interno deste Tribunal, e no art. 103, § 1º, da Resolução TCU 259/2014;
b)	deferir o pedido de concessão de medida cautelar, sem oitiva prévia, com fulcro no art. 276 do Regimento Interno/TCU, tendo em vista a existência dos elementos necessários para sua adoção, a fim de que a Prefeitura de Santa Teresinha/BA suspenda o andamento da Tomada de Preços 001/2021, até que o Tribunal delibere sobre o mérito da matéria ora em apreço e, caso algum contrato já tenha sido firmado, abstenha-se de praticar qualquer ato com vistas à sua execução até a deliberação definitiva desta Corte;
c)	realizar a oitiva da Prefeitura de Santa Teresinha/BA, com amparo no art. 276, § 3º, do Regimento Interno/TCU, para que, no prazo de quinze dias, se pronuncie em relação aos pressupostos da cautelar deferida, e quanto aos seguintes pontos relativos à Tomada de Preços 001/2021: 
c.1) exigência de atestado de capacidade técnico-operacional emitido pelo CREA em nome de licitante (item 5.1.4.V do edital) ; 
c.2) comprovação de que o profissional detentor dos atestados de responsabilidade técnica integre o quadro permanente da empresa (item 5.1.4.VII do edital) e seja responsável técnico da empresa (item 5.1.4.VII-e do edital) ; 
c.3) demais informações que julgar necessárias;
d)	realizar, nos termos do art. 276, § 3º, do Regimento Interno/TCU a oitiva da empresa QG Construções e Engenharia Ltda. (CNPJ 05.647.206/0001-21) para, no prazo de quinze dias, manifestar-se, caso queira, sobre os fatos constantes nos subitens 'c.1' e 'c.2' retro mencionados, assim como sobre os pressupostos da cautelar adotada;
e)	diligenciar, com fundamento nos arts. 157 e 187 do Regimento Interno do TCU, a Prefeitura de Santa Teresinha/BA, para que, no prazo de até quinze dias, encaminhe cópia integral dos autos do procedimento licitatório, inclusive dos documentos de habilitação da empresa Atlas Empreendimentos e Serviços Eireli;
5.	Na Sessão telepresencial do Plenário do dia 16/6/2021, os Ministros do Tribunal proferiam o Acórdão 1.435/2021 (peça 24) em que referendaram o entendimento do relator. 
6.	Expedidas as comunicações de praxe, somente a empresa QG Construções e Engenharia Ltda. se pronunciou (peças 45 e 46) . Embora formalmente notificada, a Prefeitura de Santa Teresinha/BA, manteve-se silente (peças 21, 22, 27, 33, 34 e 35) . 
7.	Todavia, falhas nas comunicações às peças 21, 22 e 27 (nas duas primeiras deixou-se de mencionar o nome do mandatário municipal, enquanto na última constou o nome do Sr. Ailton de Oliveira Santana, prefeito de Santa Teresinha/BA de 2013 a 2016) , resultaram na necessidade de restituir os autos à Secretaria de Gestão de Processos para o reenvio das comunicações à Prefeitura de Santa Teresinha/BA, encaminhando-as à pessoa de seu atual mandatário, Sr. Agnaldo Figueiredo Andrade (CPF XXX.736.695-XX, mandato de 2021 a 2024) . Em resposta ao ofício de oitiva à peça 62 (ciência à peça 65) , o atual gestor do município encaminhou, intempestivamente os esclarecimentos às peças 67, 68 e 72 a 75. Embora tenha tomado ciência do ofício de diligência (peças 60 e 63) , o Sr. Agnaldo Figueiredo Andrade não o respondeu.
8.	Comunicado da necessidade de atender a diligência, via mensagem eletrônica (peças 76 e 77) , o prefeito de Santa Teresinha/BA permaneceu silente. Apesar da ausência de resposta à diligência, as peças 78 a 89, obtidas a partir de consulta à página da prefeitura na internet ocorrida no dia 16/3/2022, suprem o objeto da diligência determinada pelo relator, pois são a cópia integral da Tomada de Preços 001/2021. Digno de nota que a disponibilização integral do certame na internet, pelo menos no que concerne a essa licitação, demonstra transparência e preocupação da Prefeitura de Santa Teresinha/BA em tornar público e acessível seus atos de gestão.
9.	Saneadas todas as pendências que impediam a instrução do processo, examinam-se a seguir as irregularidades de que tratam os itens c.1 a c.3 mencionados no parágrafo 4 desta instrução.
EXAME TÉCNICO
Inabilitação por descumprimento ao item 5.1.4.VII-e do edital
Alegações da empresa Atlas Empreendimentos e Serviços Eireli 
10.	A representante alegou ter sido indevidamente inabilitada em virtude de descumprimento ao estabelecido no item 5.1.4.VII-e do edital (constar, na certidão de regularidade perante o CREA/BA, que os engenheiros da licitante sejam seus responsáveis técnicos, peça 5, p. 13) . 
11.	Argumentou que a exigência do item 5.1.4.VII-e seria desproposital, porque a cláusula 5.1.4.VII já prevê de que o contrato de prestação de serviços, devidamente assinado com firma reconhecida, atestaria a comprovação de que o profissional detentor de atestados de responsabilidade técnica integraria o quadro permanente da empresa.
12.	Destacou que a inserção do profissional responsável técnico da empresa junto ao CREA "é procedimento administrativo que poderá ser feito no momento anterior à celebração do objeto contratual' (peça 4, p. 7) .
13.	Considerou que, na fase de habilitação, cabe verificar se as licitantes possuem os profissionais necessários à execução do objeto contratual. Afirmou que os contratos de prestação de serviços por ela apresentados (fls. 94 a 102 da sua documentação, cf. peça 86, p. 203 a 211) , seriam prova dessa exigência.
14.	Afirmou não existir previsão legal para que os profissionais constem, obrigatoriamente, como responsáveis técnicos na certidão do CREA, "de modo que a exigência tão somente teve o condão de restringir a competitividade, não aparentando nenhum efeito prático'.
Manifestação em sede de oitiva da Prefeitura de Santa Teresinha/BA (peças 67, 68 e 72 a 75) 
15.	A Prefeitura de Santa Teresinha/BA, na pessoa de seu atual prefeito, principiou a argumentação informando que o Tribunal de Contas dos Municípios da Bahia (TCM/BA) , ao debruçar-se sobre as mesmas razões e pedidos da empresa Atlas trazidos ao TCU, indeferiu a cautelar pretendida pela empresa para suspender a Tomada de Preços 001/2021, diante da ausência dos pressupostos necessários à sua concessão. Que aquela corte de contas chegara a tal conclusão e determinara o prosseguimento do certame, por considerar ser mais prejudicial para a população a ruptura imediata do contrato eventualmente já firmado e pelo perigo do dano inverso (peça 67, p. 2) .
16.	Posteriormente, o Sr. Agnaldo Figueiredo Andrade acrescentou que somente tomou conhecimento do Acórdão 1435/2021-TCU-Plenário no dia 5/10/2021, sendo essa data muito posterior à homologação da Tomada de Preços 001/2021, 1º/7/2021 e que, após a chancela da Caixa Econômica Federal, ocorrida no dia 20/8/2021, emitiu a ordem de início das obras (peça 72, p. 7. Ver também peças 61, 64 e peça 89, p. 166) .
17.	Prosseguiu afirmando que, tão logo tomara conhecimento do teor do Acórdão 1435/2021-TCU-Plenário, determinou a suspensão da execução das obras e não efetuou qualquer pagamento à empresa contratada, que executara, até aquele momento, cerca de 23% do objeto contratado, correspondente a R$ 708.159,90.
18.	No seu entendimento (peça 72, p. 17) :
 (...) não resta melhor caminho senão a convalidação dos atos praticados pela comissão de licitação, alcançando com isso o melhor desfecho para o caso. 
Pelos motivos expostos e tendo em vista que a obra já fora iniciada, cabe considerar que a convalidação dos atos de homologação da licitação e posterior adjudicação, é a solução que melhor se adequa ao caso, respeitando a legislação vigente, a melhor doutrina e a obtenção do resultado prático da decisão a ser tomada por este respeitável Tribunal de Contas.
 (...) 
Ante todo o exposto, serve o presente para requerer que V.Exa. se digne reconsiderar monocraticamente o despacho que CONCEDEU MEDIDA CAUTELAR, a fim de dar continuidade ao contrato da Tomada de Preço nº 01-2021, convalidando o ato de homologação do certame, para que seja possível o pagamento do montante executado e atestado pela CEF, bem como a retomada da obra das estradas vicinais, objeto do contrato.
No mérito, requer seja a representação julgada improcedente, com o consequente arquivamento do processo.
19.	Especificamente quanto ao assunto espancado, a Prefeitura de Santa Teresinha/BA compreende não haver ilegalidade na exigência contida no item 5.1.4.VII-e do edital sob a seguinte alegação (peça 67. p. 5) :
Ora, tratando-se de contratação de empresa para prestação de serviços de engenharia é imperioso prezar pela exigência de requisitos técnicos referentes a atuação que assegure a qualidade da prestação dos serviços contratados em vínculo à necessidade do município e segurança da coletividade que fará uso das referidas obras (...) sendo plenamente cabível o requerimento de atestados técnicos para firmar a idoneidade profissional, como pode ser denotado em jurisprudência sobre o tema.
Manifestação em sede de oitiva da empresa QG Construções e Engenharia Ltda. (peças 45 e 46) 
20.	A empresa QG principiou sua argumentação afirmando que a Atlas em nenhum momento demonstrou interesse em impugnar os termos do edital.
21.	Amparando-se em diversos julgados de tribunais de justiça federais, considerou que o princípio da vinculação ao instrumento convocatório cria regras e faz lei entre as partes, devendo os seus termos serem observados até o final do certame, uma vez que vinculam as partes, sob pena de configurar falta de tratamento isonômico entre as licitantes.
22.	Dentre essas regras constaria a do item 5.1.4.VII-e, que cumpriu com todas as letras tanto que, ao tomar ciência de que não dispunha em seu quadro a figura do engenheiro responsável pela empresa, providenciou sua inclusão durante o período de preparação para o certame, "a fim de atender ao solicitado no edital, arcando, inclusive, com os custos financeiros que envolvem tal providência' (peça 45, p. 3) .
23.	Dessa forma, compreendeu a empresa QG Construções e Engenharia Ltda. que a empresa Atlas Empreendimentos e Serviços Eireli fora devidamente inabilitada por deixar de apresentar o documento previsto no item 5.1.4.VII-e do edital da Tomada de Preços 001/2021.
Análise
24.	O item 5.1.4.VII-e do edital da Tomada de Preços 001/2021 tem a seguinte redação (peça 5, p. 7-13) :
V - DA HABILITAÇÃO - ENVELOPE N° 1 (DOCUMENTAÇÃO) 
5.1. A licitante deverá apresentar dentro do ENVELOPE Nº 01, devidamente acompanhado de Termo de Abertura e de Encerramento, os documentos relacionados a seguir, bem assim aqueles relacionados no item V deste Edital.
 (...) 
5.1.4. Relativos à DA QUALIFICAÇÃO TÉCNICA 
 (...) 
VII. A comprovação de que o Profissional detentor de atestados de Responsabilidade Técnica integra o quadro permanente da empresa, sob pena de inabilitação, será feita com os seguintes documentos: 
 (...) 
A Equipe Técnica deve conter sob pena de inabilitação no mínimo 01 (um) Engenheiro Civil, conforme atividades profissionais compatíveis para este objeto ou arquiteto, 01 (um) Técnico ou Engenheiro de Segurança do Trabalho, 01 (um) Engenheiro Ambiental e, obrigatoriamente, deverá estar acompanhada de:
 (...) 
e) Os engenheiros obrigatoriamente deverão ser responsável técnico da empresa, a constar na Certidão de Regularidade perante o CREA/BA.
25.	O edital também previu a possibilidade que a comprovação de liame entre a empresa e o profissional poderia decorrer de vínculo como empregado da licitante, profissional autônomo com contrato de prestação de serviços e profissional como sócio da licitante (peça 5, p. 12) .
26.	O art. 30, §1º, inciso I, da Lei 8.666/1993 expressamente admite, para fins de capacitação técnico-profissional, a comprovação de a licitante possuir em seu quadro permanente, na data prevista para entrega da proposta, profissional de nível superior ou outro devidamente reconhecido pela entidade competente. Como não há nesse dispositivo qualquer menção sobre a obrigatoriedade de o profissional também ser responsável técnico da empresa, a exigência contida no item 5.1.4.VII-e mostra-se além do que a lei determina. Ilegal, portanto.
27.	O TCU tem sólida jurisprudência de 	que o fornecimento de declaração de contratação futura do responsável técnico detentor do atestado apresentado, acompanhada da anuência deste é alternativa suficiente para atender o art. 30, §1º, inciso I, da Lei 8.666/1993 sem acarretar a geração antecipada de despesa para a licitante (Acórdão 1904/2021-TCU-Plenário, rel. Min. Benjamin Zymler; Acórdão 1.502/2021, rel. Min. Augusto Sherman; Acórdão 168/2021, rel. Min. Weder de Oliveira; Acórdão 3.291/2014-, rel. Min. Walton Alencar Rodrigues; Acórdão 2.731/2019, rel. Min. Aroldo Cedraz; Acórdão 2.552/2017, rel. Min. Augusto Sherman e Acórdão 872/2016, rel. Min. Marcos Bemquerer, todos do Plenário do TCU) .
28.	As condições impostas no instrumento convocatório violam, portanto, o art. 30, §1º, inciso I, da Lei 8.666/1993 e a jurisprudência do TCU. 
29.	As manifestações da Prefeitura de Santa Teresinha/BA e da empresa QG Construções e Engenharia Ltda. são no sentido de corroborar a condição do item 5.1.4.VII-e do edital que, como visto, é contrária ao disposto no art. 30, §1º, inciso I, da Lei 8.666/1993 e à jurisprudência do TCU. Portanto, não podem ser acolhidas.
Inabilitação por descumprimento ao item 5.1.4.V-d do edital
Alegações da empresa Atlas Empreendimentos e Serviços Eireli 
30.	Ao tratar da capacitação técnico-operacional, o item 5.1.4.V-d do edital exigiu dos licitantes comprovação de fornecimento de, no mínimo, 16.567 m3 de material para revestimento primário (cascalho, brita ou solo brita - peça 5, p. 11) . O órgão contratante considerou que a empresa Atlas Empreendimentos e Serviços Ltda. não teria apresentado Certidão de Acervo Técnico/Atestado de Capacidade Técnica com as quantidades mínimas estabelecidas naquele item.
31.	A representante considerou que a decisão que a inabilitou por descumprimento ao item 5.1.4.V-d apenas destacou que a licitante não apresentara o quantitativo necessário sem, entretanto, demonstrar de que forma a documentação apresentada não atenderia as exigências do item. 
32.	Entendeu que os atestados por ela apresentados demonstrariam "a experiência na execução de serviços similares ao constante no objeto do certame' (peça 4, p. 13) , havendo, em acréscimo, encaminhado parecer técnico elaborado por engenheiro civil por meio do qual se confirmaria o cumprimento dos quantitativos mínimos exigidos no instrumento convocatório.
33.	Afirmou que na Certidão de Acervo Técnico 78014/2021, menciona-se a execução de obras de recuperação de estradas vicinais, "sendo óbvio que no serviço está incluso o material utilizado para a terraplanagem, que superou 418 mil m²' (peça 4, p. 13) . Que na Anotação de Responsabilidade Técnica não há que se mencionar o item de fornecimento de material, pois esse documento trata de serviços e não material. Em todo o caso, prontificou-se a encaminhar a planilha orçamentária da respectiva obra, a qual demostraria o fornecimento do material.
34.	Argumentou que a Administração Pública agiu de forma restritiva a alegar que não fora enviado o orçamento suscitado, de modo a não ser possível consultar as composições. Quanto a ausência do envio da planilha, defendeu-se afirmando não existir no instrumento convocatório a exigência da apresentação de orçamentos, bastando a apresentação dos atestados de capacidade técnica, "os quais, conduzem logicamente à conclusão de que, se houve serviço de terraplanagem, houve fornecimento de material para revestimento primário, nos termos do esposado pelo engenheiro Civil, técnico da área' (peça 4, p. 14) .
Manifestação em sede de oitiva da Prefeitura de Santa Teresinha/BA (peças 67, 68 e 72 a 75) 
35.	A respeito do tema, a Prefeitura de Santa Teresinha/BA, na pessoa de seu mandatário, limitou-se apenas a transcrever a tabela contendo as parcelas de maior relevância passíveis de comprovação de execução anterior, dentre as quais o fornecimento de, no mínimo, 16.567 m3 de material para revestimento primário - cascalho, brita ou solo brita - conforme se vê à peça 67, p. 5.
Manifestação em sede de oitiva da empresa QG Construções e Engenharia Ltda. (peças 45 e 46) 
36.	A empresa QG Construções e Engenharia Ltda. insurgiu-se contra o entendimento da empresa Atlas de que a quantidade de material para revestimento primário estaria implícita na Certidão de Acervo Técnico que fornecera. 
37.	Acrescentou que a empresa Atlas sequer forneceu à comissão de licitação a planilha orçamentária a partir da qual atestaria o atendimento de quantitativos mínimos de material para revestimento primário exigido no edital. 
Análise
38.	Considerou-se, na instrução de peça 13, que a inabilitação por suposto descumprimento ao item 5.1.4.V-d do edital somente poderia ser examinada, caso estivem presentes nos autos os atestados fornecidos pela empresa Atlas Empreendimentos e Serviços Eireli, posto que ausentes desta representação naquele momento (documentos de habilitação da empresa Atlas Empreendimentos e Serviços Eireli) . 
39.	Saneados os autos, os documentos supracitados se encontram na peça 86, p. 103-240.
40.	O Quadro 1 contém informações do edital (peça 5, p. 11) e do mapa elaborado pela comissão de licitação para verificar se as licitantes comprovaram ou não a execução anterior das parcelas de maior relevância do certame (peça 88, p. 102-131) . No Quadro 1, a terceira coluna informa sobre a decisão da comissão de licitação a respeito das quantidades presentes nos atestados fornecidos pela empresa Atlas (se alcançam ou não o mínimo previsto do edital) . A quarta coluna informa o número de licitantes que atenderam ao item correspondente, lembrando que dezesseis empresas acudiram à Tomada de Preços 001/2021, sendo que apenas duas delas foram consideradas habilitadas à fase seguinte do certame: Andrea de Oliveira Lima Eireli (CNPJ 19.846.470/0001-07) e QG Construções e Engenharia Ltda. (CNPJ 05.647.206/0001-21) .
Quadro 1. Parcelas de maior relevância do objeto da Tomada de Preços 001/2021.
	Serviço
	Quant. exigida
	Decisão rel. Atlas
	Empresas aptas

	Locação topográfica com nivelamento de seções transversais de serviços de terraplanagem, inclusive conferências
	28.075m
	Atende quant. edital
	9

	Escavação, carga e transporte de material de 1ª categoria - DMT de 50 a 200m - caminho de serviço em revestimento primário - com escavadeira e caminhão basculante de 14m3
	54.677m3
	Atende quant. edital
	10

	Compactação de material de revestimento a 95% do proctor normal (inclusos o espalhamento e a conformação da plataforma) 
	72.843 m3
	Atende quant. edital
	9

	Fornecimento de material para revestimento primário (cascalho, brita ou solo brita) 
	16.567 m3
	Não atende a quant. edital 
	7

	Transporte com caminhão basculante de 14m3, em via urbana em leito natural (unidade; m3 x km) 
	341.897m3 x km 
	Atende quant. edital
	7

41.	Vê-se do quadro acima que, de acordo com a comissão de licitação, a empresa Atlas deixara de atestar ter executado a quantidade mínima exigida do serviço de fornecimento de material para revestimento primário (cascalho, brita ou solo brita) . Na verdade, o atestado que utilizara para comprovar a execução desse serviço (peça 86, p. 193-195) nada menciona a respeito do material utilizado para o revestimento da via, embora claramente trate de serviços de terraplenagem em estradas vicinais, aí presentes os serviços de compactação de material de revestimento.
42.	O fato de a empresa Atlas, apesar de ter se comprometido a fazê-lo, não ter apresentado nem à comissão de licitação nem ao TCU, como anexo à inicial de sua representação, os elementos comprobatórios que atestariam o atendimento ao item 5.1.4 V-d, é mais um fator a ser somado no sentido fragilizar a sua alegação de que fora inabilitada imotivadamente. 
43.	Ainda que pertinente sua alegação de que executara elevado volume de terraplenagem em obras de vicinais, a falta de comprovação do tipo de material utilizado importa na falta de demonstração de que utilizara algum dos materiais dos serviços (cascalho, brita ou solo brita) .
44.	De acordo com os órgãos rodoviários e com a literatura técnica (por exemplo, http://www.der.sp.gov.br/WebSite/Arquivos/normas/ET-DE-P00-013_A.pdf, https://www.lume.ufrgs.br/bitstream/handle/10183/78281/000897119.pdf, https://www.abge.org.br/manual_de_estradas_vicinais) , numa estrada vicinal não pavimentada o revestimento primário mais comum é o próprio solo (material local) , apenas compactado, conformado e devidamente nivelado.
45.	Com vistas a assegurar maior durabilidade, melhores condições de rolamento, aderência do tráfego satisfatórias e maior capacidade de suporte à via, podem ser utilizados os seguintes materiais: saibro, cascalho, rocha decomposta, seixo rolado ou não, pedregulho, areia, material sílico-argilosos, subprodutos industriais, escórias, ou mistura de quaisquer um deles, obedecendo uma série de requisitos granulométricos. Sem a presença desses materiais, após um serviço de terraplenagem consistindo apenas de regularização de via e compactação do solo utilizando-se somente o material local, a vida útil da via é consideravelmente inferior em comparação a quando se utilizam os materiais acima mencionados. Portanto, é justificável exigir das licitantes a especificação do material utilizado nos serviços em vicinais de seus atestados, observando que as obras de recuperação de estradas vicinais no município utilizarão material de jazida localizada próxima à sede do município (peça 5, p. 43) e que o revestimento primário, com volume de 33.134 m3, deverá ser executado com cascalho de cava (peça 5, p. 100) . 
46.	Em assim sendo, corrobora-se o entendimento da comissão de licitação de que a empresa Atlas Empreendimentos e Serviços Eireli deixou de atender o item 5.1.4 V-d do edital e, por isso, foi considerada inabilitada à fase seguinte da Tomada de Preços 01/2021.
Situação da Tomada de Preços 001/2021 e do Contrato de Repasse 902490/2020 
47.	No dia 1º/7/2021 a Prefeitura de Santa Teresinha/BA celebrou com a empresa QG Construções e Engenharia Ltda., declarada vencedora da Tomada de Preços 001/2021, o Contrato 164/2021 no valor de R$ 3.002.638,90 (peça 29) . O jurisdicionado tomou conhecimento do Acórdão 1435/2021-TCU-Plenário no dia 5/10/2021, posteriormente, portanto à assinatura daquele contrato. 
48.	Pesquisa no site da Plataforma +Brasil revelou que, no dia 27/8/2021, o Ministério do Desenvolvimento Regional transferiu ao município de Santa Teresinha/BA a importância de R$ 631.513,40, correspondente à primeira parcela do Contrato de Repasse 902490/2020 e a 20% do valor pactuado. (peça 51) , situação que permanecia inalterada até 18/3/2022.
Sobre a cautelar da licitação determinada no Acórdão 1435/2021-TCU-Plenário  
49.	A análise precedente demonstrou que o item 5.1.4.VII-e do edital da Tomada de Preços 01/2021 afronta o disposto no art. 30, §1º, inciso I, da Lei 8.666/1993 e a jurisprudência do TCU. Entretanto, qualquer deliberação no sentido de anular o certame ou mesmo fazê-lo retornar à fase de habilitação poderá acarretar mais prejuízos que benefícios aos cofres públicos e à população afeta às obras objeto daquela licitação. Frise-se que o empreendimento se encontra em estágio intermediário de execução e sua paralisação não é garantia de supressão de prejuízos almejados.
50.	Em situações semelhantes, o TCU tem pacífica jurisprudência de que, mesmo diante da constatação de certas irregularidades em certames licitatórios, a paralisação do contrato celebrado, não se encontrando as obras em fase embrionária, é medida a ser evitada (Acórdãos 455/2017 e 2.457/2016, rel. Min. Marcos Bemquerer; Acórdão 2.065/2007, rel. Min. Valmir Campelo, Acórdão 1.457/2014, rel. Min. Augusto Sherman e Acórdão 2.316/2013, rel. Min. José Múcio, todos do Plenário do TCU) . O pressuposto é a supremacia constitucional do interesse público primário:
19. Constata-se, ainda, o avançado estágio de execução das obras, já que o Contrato (...) tem executado um percentual superior a 93%, e o Contrato (...) conta com 78,56% concluídos.
20. Assim sendo, penso que, na atual fase, ante os fatos expostos pelos interessados, é razoável que se permita a continuidade da execução do empreendimento, uma vez que o periculum in mora reverso se mostra delineado com a iminente perda de serviços já realizados, sob a ação das intempéries, a exposição do entorno a riscos, com possíveis danos à comunidade, e em face da perspectiva de execução de prestações inicialmente não previstas, que podem onerar ainda mais as contratações firmadas.
21. Diante desse contexto, em exame não-exauriente, próprio do agravo, reputo superado o óbice inicial que me levou a entendimento favorável à concessão da medida cautelar e penso que deve prosseguir a execução dos Contratos (...) , bem como do contrato de supervisão da execução do empreendimento (...) .
 (Voto do Relator, Ministro André de Carvalho no Acórdão 739/2010-TCU-Plenário) 
CONCLUSÃO
51.	Por meio do Acórdão 1435/2021-TCU-Plenário, o Tribunal determinou a suspensão do andamento da Tomada de Preços 001/2021, até a decisão de mérito, bem como a oitiva e diligência à Prefeitura de Santa Teresinha/BA e oitiva da empresa QG Construções e Engenharia Ltda.  
52.	Constatou-se ter havido a continuidade dos trabalhos da Tomada de Preços 001/2021 até o seu desfecho em 1/7/2021 com a assinatura do Contrato 164/2021 entre a empresa QG Construções e Engenharia Ltda., declarada vencedora da Tomada de Preços 001/2021, e a Prefeitura de Santa Teresinha/BA, no valor de R$ 3.002.638,90 (peça 29) . Somente após as obras se encontrarem cerca de 23% executadas, o jurisdicionado tomou conhecimento do Acórdão 1435/2021-TCU-Plenário no dia 5/10/2021, momento em que determinou a suspensão do seu andamento, deixando inclusive de efetuar qualquer pagamento à empresa contratada. Desse modo, não há que se cogitar descumprimento à deliberação. 
53.	Comunicada para se manifestar, em sede de oitiva, acerca das supostas irregularidades suscitadas nos autos e enviar, em resposta a ofício de diligência do TCU, cópia integral da Tomada de Preços 001/2021, a Prefeitura de Santa Teresinha/BA manifestou-se intempestivamente e deixou de atender a diligência. Não obstante, a disponibilidade de todo o certame na página da prefeitura na internet, supriu a omissão e permitiu a análise de mérito.
54.	As manifestações da Prefeitura de Santa Teresinha/BA e da empresa QG Construções e Engenharia Ltda. não foram capazes de afastar a ilegalidade da condição presente no item 5.1.4.VII-e do edital, contrária ao art. 30, §1º, inciso I, da Lei 8.666/1993 e à jurisprudência do TCU.
55.	Por outro lado, a análise permitiu concluir que a representante, empresa Atlas Empreendimentos e Serviços Eireli, fora devidamente inabilitada no certame, ao deixar de atender o item 5.1.4.V-d do instrumento convocatório.
56.	Em que pese a Tomada de Preços 01/2021 conter vício (item 5.1.4.VII-e do instrumento convocatório) , qualquer decisão no sentido de anulá-la e interromper o contrato já assinado com a empresa vencedora do certame poderá implicar em maiores danos que aqueles que objetiva combater, levando ainda em conta que aproximadamente 23% das obras já se encontram concluídas. Dessa forma, nos termos do art. 9º, inciso I da Resolução TCU 315/2020, o melhor remédio para o caso, de modo a evitar a repetição futura de irregulares semelhantes e supondo a legalidade e legitimidade dos atos administrativos praticados posteriormente à homologação do resultado da Tomada de Preços 01/2021, é dar ciência ao jurisdicionado sobre a irregularidade em questão e determinar a retomada do Contrato 164/2021. 
PROPOSTA DE ENCAMINHAMENTO
57.	Ante todo o exposto, submetem-se os autos à consideração superior, propondo:
a)	conhecer da presente representação, satisfeitos os requisitos de admissibilidade previstos nos arts. 235 e 237, inciso VII, do Regimento Interno deste Tribunal, e no art. 103, § 1º, da Resolução TCU 259/2014 c/c art. 113, § 1º, da Lei 8.666/93, para, no mérito, considerá-la parcialmente procedente;
b)	com fundamento no art. 9º, inciso I, da Resolução TCU 315/2020, dar ciência à Prefeitura de Santa Teresinha/BA que a exigência, como prova de capacitação técnico-profissional, de que a licitante deva possuir em seu quadro permanente, na data prevista para entrega da proposta, profissional que integre seu quadro como empregado ou sócio viola o contido no art. 30, §1º, inciso I, da Lei 8.666/1993 e a jurisprudência do TCU;
c)	autorizar, com espeque no princípio constitucional do interesse público primário, a continuidade do Contrato 164/2021, celebrado entre a Prefeitura de Santa Teresinha/BA e a empresa QG Construções e Engenharia Ltda. (CNPJ 05.647.206/0001-21) , em que pese o vício constatado na Tomada de Preços 01/2021 da qual essa empresa sagrou-se vencedora, ressaltando que o singular aval desta Corte de Contas, neste caso concreto, não pode constituir-se em precedente para ratificar procedimentos similares;
d)	nos termos do art. 169, inciso V, do Regimento Interno do TCU, arquivar os presentes autos".
	É o Relatório.

Edilton de Oliveira Teles (15.806/OAB-BA) e Aloisio Figueiredo Andrade Junior (18475/OAB-BA), representando Prefeitura Municipal de Santa Teresinha - BA; Anna Tereza Almeida Landgraf (19538/OAB-BA), representando QG. Construções e Engenharia Ltda.; Gillonarth Oliveira de Araújo (045.920.065-85), representando Atlas Empreendimentos e Serviços Eireli.

Não atuou.

REPRESENTAÇÃO. TOMADA DE PREÇOS. CONTRATO DE REPASSE. EXIGÊNCIAS DE HABILITAÇÃO TÉCNICA. INABILITAÇÃO DA REPRESENTANTE. INDÍCIOS DE RESTRIÇÃO INDEVIDA E DIRECIONAMENTO. OITIVA. CONTRATO EM EXECUÇÃO. INTERESSE PÚBLICO. REVOGAÇÃO DE CAUTELAR. CIÊNCIA.

REPRESENTAÇÃO (REPR)

Secretaria de Fiscalização de Infraestrutura Urbana (SeinfraUrbana).

Em exame Representação, formulada por Atlas Empreendimentos e Serviços Eireli (CNPJ 19.535.313/0001-72) , a respeito de possíveis irregularidades ocorridas no Município de Santa Teresinha/BA, relacionadas à Tomada de Preços 001/2021 destinada a contratar empresa para e executar obras/serviços de recuperação de estradas vicinais no Município, no valor estimado de R$ 3.129.830,58.
Referidos recursos são oriundos do Contrato de Repasse 902490/2020 firmado pelo Município de Santa Teresinha/BA junto à União, por intermédio do Ministério do Desenvolvimento Regional, representado pela Caixa Econômica Federal, em 8/10/2020, no valor de R$ 3.161.567,00, sendo R$ 3.157.567,00 da União e R$ 4.000,00 o valor da contrapartida. A vigência do avençado se encerra em 5/9/2023 (peças 11 e 12) .
A Representante alega, em síntese, que: 
teria sido indevidamente inabilitada em virtude de descumprimento ao estabelecido no item 5.1.4.VII-e do edital, que prevê que, na certidão de regularidade perante o Crea/BA, os engenheiros da licitante sejam seus responsáveis técnicos;
outro fundamento de sua inabilitação teria sido o descumprimento do item "5.1.4.V-d" do edital, que exigiu dos licitantes comprovação de fornecimento de, no mínimo, 16.567m3 de material para revestimento primário (cascalho, brita ou solo brita - peça 5, p. 11) , sendo que a Prefeitura considerou que não teria apresentado Certidão de Acervo Técnico/Atestado de Capacidade Técnica com as quantidades mínimas estabelecidas no item 5.1.4.V-d.
o item 5.1.4.V do edital requereu a apresentação de atestados de capacidade técnica, registrados no Crea e em nome do licitante; e
a habilitação da Empresa QG Construções e Engenharia Ltda. (CNPJ 05.647.206/0001-21) teria sido indevida, por considerar que ela não teria fornecido as notas explicativas do Balanço Patrimonial, de apresentação obrigatória, conforme estabelecido no item 3.17 da Resolução 1255/2009 do Conselho Federal de Contabilidade.
 
Alegações semelhantes também foram apresentadas - em 9/4/2021 (peça 8) - à Comissão de Licitação, na forma de "recurso administrativo", o qual não fora provido (peça 7, pp. 4-7) .
Após exame perfunctório dos autos, por meio do Despacho de peça 18, acolhi a proposta da SeinfraUrbana (peças 13-15) , no sentido de conceder medida cautelar inaudita altera pars, com fulcro no art. 276 do Regimento Interno/TCU, por entender existente a plausibilidade jurídica do pedido - relativamente aos itens "a" e "c" supra - e do periculum in mora - tendo em vista a possibilidade de vir a ocorrer a celebração do contrato decorrente da Tomada de Preços 001/2021 -, bem como a inexistência de indicativos do periculum in mora ao reverso.
Lembro que, naquela oportunidade, considerou-se notícia apresentada pela Representante de que uma única empresa teria sido habilitada no certame - a despeito da participação do total de dezesseis empresas (peça 4, p. 3) . Em relação ao item "d" supra, considerou-se que a alegação não deveria prosperar, dado inexistir - no edital ou no art. 31 da Lei 8.666/1993, c/c seu art. 27 - obrigatoriedade para a apresentação dos elementos indicados.
Após a promoção da oitiva da Empresa QG Construções e Engenharia Ltda. e, após intempestiva resposta à oitiva por parte da Prefeitura, a despeito da falta de atendimento da diligência promovida, suprida por pesquisas realizadas pela unidade técnica, a SeinfraUrbana lançou aos autos sua derradeira instrução, no sentido de autorizar, excepcionalmente, a continuidade do Contrato 164/2021, celebrado com a Empresa QG. Construções e Engenharia Ltda., sem prejuízo de expedir "ciência" à Prefeitura de Santa Teresinha/BA (peças 90-92) .
Brevemente historiado, desde logo adianto que acolho a aludida proposta, incorporando a respectiva análise às minhas razões de decidir, sem prejuízo das considerações e complementações que se seguem.
Inicialmente, ratifico que a representação preenche os requisitos de admissibilidade constantes no art. 235 do Regimento Interno do TCU, devendo ser admitida, nos termos do art. 234, § 2º, segunda parte, do RI/TCU, aplicável às representações de acordo com o parágrafo único do art. 237 do mesmo Regimento. 
No que se refere ao mérito, acolho a conclusão instrutória de que a Representante foi devidamente inabilitada no certame, ao deixar de atender o item 5.1.4.V-d do instrumento convocatório, que exigia comprovação de que a licitante teria prestado serviços anteriormente relativos, entre outros, ao "Fornecimento de material para revestimento primário (cascalho, brita ou solo brita) " no importe de 16.567 m3 (isto é, metade dos 33.134 m3 licitados - peça 5, p. 11) .
A despeito de a Comissão de Licitação ter aceitado a documentação de sete empresas relativamente a este item, o atestado utilizado pela Representante para comprovar a execução desse serviço (peça 86, pp. 193-195) não menciona o material utilizado para o revestimento da via, não se prestando para tal comprovação. Permito-me transcrever excerto da instrução da unidade especializada a este respeito (peça 90, p. 7) :
"42.	O fato de a empresa Atlas, apesar de ter se comprometido a fazê-lo, não ter apresentado nem à comissão de licitação nem ao TCU, como anexo à inicial de sua representação, os elementos comprobatórios que atestariam o atendimento ao item 5.1.4 V-d, é mais um fator a ser somado no sentido fragilizar a sua alegação de que fora inabilitada imotivadamente. 
43.		Ainda que pertinente sua alegação de que executara elevado volume de terraplenagem em obras de vicinais, a falta de comprovação do tipo de material utilizado importa na falta de demonstração de que utilizara algum dos materiais dos serviços (cascalho, brita ou solo brita) .
44.		De acordo com os órgãos rodoviários e com a literatura técnica (por exemplo, http://www.der.sp.gov.br/WebSite/Arquivos/normas/ET-DE-P00-013_A.pdf, https://www.lume.ufrgs.br/bitstream/handle/10183/78281/000897119.pdf, https://www.abge.org.br/manual_de_estradas_vicinais) , numa estrada vicinal não pavimentada o revestimento primário mais comum é o próprio solo (material local) , apenas compactado, conformado e devidamente nivelado.
45.		Com vistas a assegurar maior durabilidade, melhores condições de rolamento, aderência do tráfego satisfatórias e maior capacidade de suporte à via, podem ser utilizados os seguintes materiais: saibro, cascalho, rocha decomposta, seixo rolado ou não, pedregulho, areia, material sílico-argilosos, subprodutos industriais, escórias, ou mistura de quaisquer um deles, obedecendo uma série de requisitos granulométricos. Sem a presença desses materiais, após um serviço de terraplenagem consistindo apenas de regularização de via e compactação do solo utilizando-se somente o material local, a vida útil da via é consideravelmente inferior em comparação a quando se utilizam os materiais acima mencionados. Portanto, é justificável exigir das licitantes a especificação do material utilizado nos serviços em vicinais de seus atestados, observando que as obras de recuperação de estradas vicinais no município utilizarão material de jazida localizada próxima à sede do município (peça 5, p. 43) e que o revestimento primário, com volume de 33.134 m3, deverá ser executado com cascalho de cava (peça 5, p. 100) . 
46.		Em assim sendo, corrobora-se o entendimento da comissão de licitação de que a empresa Atlas Empreendimentos e Serviços Eireli deixou de atender o item 5.1.4 V-d do edital e, por isso, foi considerada inabilitada à fase seguinte da Tomada de Preços 01/2021" -  g.n.
Inobstante, permanece o vício do instrumento convocatório da Tomada de Preços 01/2021, relativamente à comprovação de que o profissional detentor dos atestados de responsabilidade técnica integre o quadro permanente da empresa (item 5.1.4.VII do edital - peça 5, p. 12) , a saber: 
"V - DA HABILITAÇÃO - ENVELOPE N° 1 (DOCUMENTAÇÃO) 
5.1. A licitante deverá apresentar dentro do ENVELOPE Nº 01, devidamente acompanhado de Termo de Abertura e de Encerramento, os documentos relacionados a seguir, bem assim aqueles relacionados no item V deste Edital. (...) 
5.1.4. Relativos à DA QUALIFICAÇÃO TÉCNICA   (...) 
VII. A comprovação de que o Profissional detentor de atestados de Responsabilidade Técnica integra o quadro permanente da empresa, sob pena de inabilitação, será feita com os seguintes documentos: (...) 
A Equipe Técnica deve conter sob pena de inabilitação no mínimo 01 (um) Engenheiro Civil, conforme atividades profissionais compatíveis para este objeto ou arquiteto, 01 (um) Técnico ou Engenheiro de Segurança do Trabalho, 01 (um) Engenheiro Ambiental e, obrigatoriamente, deverá estar acompanhada de: (...) 
e) Os engenheiros obrigatoriamente deverão ser responsável técnico da empresa, a constar na Certidão de Regularidade perante o CREA/BA." - g.n.
A este respeito, o art. 30, §1º, inciso I, da Lei 8.666/1993 expressamente admite, para fins de capacitação técnico-profissional, a comprovação de a licitante possuir em seu "quadro permanente", na data prevista para entrega da proposta, profissional de nível superior ou outro devidamente reconhecido pela entidade competente. Como cediço, existe sólida jurisprudência desta Casa no sentido de considerar que a expressão "quadro permanente" não implica que o profissional deva integrar os quadros da empresa competidora como empregado ou sócio.
O que se percebe, a partir dos termos do instrumento convocatório (peça 5, p. 12) , é a impossibilidade de se atender à referida regra legal por meio de declaração de contratação futura do responsável técnico detentor do atestado apresentado, acompanhada da anuência deste, alternativa que não acarretaria a geração antecipada de despesa para o licitante, em atenção ao disposto no item 9.3.4 do Acórdão 1446/2015-TCU-Plenário, de minha relatoria.
Para além do derradeiro exame instrutório, lembro que outra irregularidade - objeto de oitiva (peça 18, p. 4, item c.1) - consistiu na necessidade de registro no Crea ou Conselho Profissional competente dos atestados de capacidade técnico-operacional das licitantes (peça 5, p. 11, item 5.1.4.V) . No caso do Crea, em regra, tal registro não é concedido para pessoas jurídicas, consoante o art. 55 da Resolução Confea 1.025/2009, de sorte que a jurisprudência desta Casa rechaça a viabilidade jurídica de tal exigência, a exemplo do Acórdão 3094/2020-TCU-Plenário, de minha relatoria.
No que se refere à execução contratual, a unidade técnica aponta que, após a celebração do Contrato 164/2021 em 1º/7/2021, no valor de R$ 3.002.638,90 (peça 29) , foi iniciada a execução contratual, sendo que, somente após as obras se encontrarem cerca de 23% executadas, o jurisdicionado tomou conhecimento do Acórdão 1435/2021-TCU-Plenário, em 5/10/2021, momento em que determinou a suspensão do seu andamento, deixando inclusive de efetuar qualquer pagamento à empresa contratada. No que concerne ao Contrato de Repasse 902490/2020, pesquisas realizadas pela unidade técnica apontaram que, em 27/8/2021, o Ministério do Desenvolvimento Regional transferiu ao Município de Santa Teresinha/BA a importância de R$ 631.513,40 (cerca de 20% do valor pactuado) , correspondente à primeira parcela da avença (peça 51) .
Ante tal situação, afigura-se adequada a proposta instrutória no sentido de não determinar a anulação do certame. Considerando-se tratar-se de contrato celebrado, com execução já iniciada, vislumbro que, à luz da natureza do vício identificado, e à guisa do entendimento predominante nesta Casa (a exemplo do Acórdão 2316/2013-TCU-Plenário, Relator Ministro José Múcio) , o interesse público clama pela excepcional manutenção da avença celebrada, sem prejuízo de se expedir "ciência" à comuna.
Ainda que não se aplique diretamente ao caso em tela, vale mencionar o disposto no art. 147 da Lei 14.133/2021, que estabelece a declaração de nulidade do contrato como medida a ser adotada nos casos de irregularidades insanáveis e após a ponderação, à luz do caso concreto, do interesse público.
Com efeito, inexistindo, nos autos, indicativos de ocorrência de fraude ou de dano ao erário, acolho a essência da proposta instrutória, acrescendo deliberação no sentido de revogar, expressamente, a cautelar outrora expedida.
A propósito, as informações colhidas posteriormente pela unidade técnica apontam que, contrariamente ao afirmado inicialmente pela Representante (peça 4, p. 3) , duas empresas licitantes foram consideradas habilitadas à fase seguinte do certame, a saber: Andrea de Oliveira Lima Eireli (CNPJ 19.846.470/0001-07) e QG Construções e Engenharia Ltda. (CNPJ 05.647.206/0001-21) - peça 88, pp. 102-131 e peça 90, p. 6.
Por fim, insta acolher a proposta instrutória de se expedir "ciência" à Prefeitura do Município de Santa Teresinha/BA, esclarecendo que a exigência, como prova de capacitação técnico-profissional, de que a licitante deva possuir em seu quadro permanente, na data prevista para entrega da proposta, profissional que integre seu quadro como empregado ou sócio viola o contido no art. 30, §1º, inciso I, da Lei 8.666/1993 e a jurisprudência do TCU.
	Ante o exposto, manifesto-me por que o Tribunal aprove o Acórdão que ora submeto à deliberação deste Colegiado.
TCU, Sala das Sessões, em 30 de março de 2022.
AUGUSTO SHERMAN CAVALCANTI 
Relator